臺灣高等法院臺中分院民事判決
                                     110年度家上字第29號
上  訴  人  蔡金田  


訴訟代理人  謝孟璇律師
被上訴人    蔡玉雪  



            蔡玉惠  

            吳蔡玉英
            蔡鈺琇  

            蔡秀微  
上二人共同
訴訟代理人  蕭文濱律師
被上訴人    蔡永福  
訴訟代理人  林佳怡律師
複代理人    張莠茹律師
上列當事人間請求分割遺產事件，上訴人對於中華民國臺灣臺中
地方法院108年度家繼訴字第155號第一審判決提起上訴，本院於
民國110年5月4日言詞辯論終結，判決如下：
    主  文
原判決廢棄。
被上訴人應協同上訴人就附表編號1～3所示土地(權利範圍均20分
之1)辦理所有權移轉登記為上訴人所有。
第一、二審訴訟費用由被上訴人連帶負擔。
    事實及理由
壹、程序方面：
一、被上訴人蔡玉惠、蔡玉雪、吳蔡玉英經合法通知未於言詞辯
    論期日到場，核無民事訴訟法第386條所列各款情形，爰依
    上訴人之聲請，由其一造辯論而為判決。
二、兩造均為被繼承人蔡０裕之繼承人，如附表所示編號1～3之土
    地(應有部分各20分之1)為蔡０裕之遺產，現登記為兩造公同
    共有。上訴人請求被上訴人移轉登記，系爭訴訟標的對於被
    上訴人應合一確定，被上訴人蔡玉惠、蔡玉雪、吳蔡玉英等
    3人固認諾上訴人之請求(見本院卷第172頁筆錄)，惟參照民
    事訴訟法第56條第1項第1款後段之規定，此不利益之行為，
    對被上訴人全體仍不生效力。
貳、實體方面：
一、上訴人主張：
  ㈠兩造之被繼承人蔡０裕於民國102年1月8日死亡，兩造依母親
    蔡黃０華及蔡０裕生前之指示，於102年4月16日達成遺產分割
    協議，由上訴人取得如附表編號4～5等二筆登記在蔡０裕名下
    之土地，及附表編號1～3等三筆借名登記在蔡０祥名下之土地
    。
  ㈡如附表所示5筆土地，均係蔡０裕與其兄弟蔡０祥、蔡０順、蔡０
    享、蔡秋宏等5人共有，應有部分各5分之1，只是編號1～3之
    土地借用蔡０祥之名義登記；編號4～5之土地則借用蔡０裕之
    名義登記。上訴人辦妥附表編號4～5土地之繼承登記後，即
    自103年5月起至105年9月止，陸續將屬於蔡０祥、蔡０順、蔡
    ０享、蔡秋宏等人之持分，透過調解之方式，移轉登記予蔡０
    祥等人。至於附表編號1～3之土地，蔡０祥亦於107年12月間
    ，透過調解之方式，將屬於蔡０裕之持分，即20分之1，移轉
    登記予兩造公同共有。
　㈢附表編號1～3之土地應有部分各20分之1，雖已由蔡０祥移轉登
    記予兩造公共同有，惟兩造先前即已達成由上訴人單獨繼承
    之協議，上訴人並已給付被上訴人蔡永福新臺幣(下同)180
    萬元，作為不分配蔡０裕所遺留土地之補償；另被上訴人蔡
    玉惠、蔡玉雪、吳蔡玉英、蔡秀微、蔡鈺琇等人，更於107
    年9月間再次簽立切結書，表明附表編號1～3之土地應由上訴
    人單獨繼承。爰依兩造間之遺產分割協議，請求被上訴人協
    同辦理所有權移轉登記。
　㈣聲明：被上訴人應協同上訴人就附表編號1～3所示土地(應有
    部分均20分之1)辦理所有權移轉登記為上訴人所有。
　㈤原審為上訴人敗訴之判決，上訴人聲明不服，提起上訴。並
    上訴聲明：
　　⒈原判決廢棄。
　　⒉被上訴人應協同上訴人就附表編號1～3所示土地(應有部分
      均20分之1)辦理所有權移轉登記為上訴人所有。
二、被上訴人則以：
　㈠蔡永福、蔡秀微、蔡鈺琇部分：
    ⒈兩造於102年4月16日簽立系爭遺產分割協議書時，除附表
      編號4～5等二筆土地外，並不知尚有附表編號1～3所示三筆
      土地係蔡０裕借用蔡０祥之名義登記。故系爭遺產分割協議
      書，僅針對附表編號4～5等二土地為約定，並不及於附表
      編號1～3等三筆土地。上開三筆土地既為蔡０裕之遺產，且
      未經協議分配，自屬兩造公同共有。此由蔡０祥與兩造成
      立調解時，亦載明將土地移轉登記予蔡０裕之繼承人(即兩
      造)公同共有甚明。
　  ⒉被上訴人蔡永福雖曾收受上訴人180萬元，惟該180萬元僅
      係針對遺產分割協議書所載之附表編號4～5等二筆土地作
      為補償，並不包括附表編號1～3等三筆土地。
　  ⒊蔡秀微、蔡鈺琇雖曾於107年9月間書立切結書，表明附表
      編號1～3等三筆土地，應由上訴人單獨繼承，惟係因上訴
      人向其等表示，切結書僅作為伊向蔡０祥索討屬於父親蔡０
      裕之持分所需文件，被上訴人蔡秀微、蔡鈺琇始簽署切結
      書，並無令上訴人單獨繼承之意思。詎收受法院之調解筆
      錄後，始知父親尚留有附表編號1～3等三筆土地之遺產。
      則系爭切結書自不得作為被上訴人蔡秀微、蔡鈺琇同意上
      訴人單獨繼承系爭三筆土地之文件證明。
　　⒋答辯聲明：上訴駁回。
  ㈡被上訴人蔡玉雪、吳蔡玉英、蔡玉惠部分：
    ⒈被繼承人蔡０裕借名登記在蔡０祥名下之附表編號1～3所示土
      地應有部分各20分之1，同意依蔡０裕生前與母親蔡黃０華
      之交代，以及系爭遺產分割協議書之約定，由長子即上訴
      人繼承。
    ⒉被繼承人蔡０裕於102年1月8日去世前，曾向蔡黃０華及兩造
      交代，附表編號1～3所示登記在蔡０祥名下之土地，均由上
      訴人繼承，至於蔡０裕另一筆位於高雄市○○區○○路00巷0○0
      號之房地，因被上訴人蔡玉惠單身未結婚，故登記予蔡玉
      惠，供其居住使用至終老。被上訴人蔡永福則由上訴人以
      金錢補償，雙方談妥後，兩造始在系爭遺產分割協議書簽
      名，嗣後完成遺產繼承登記等語。
三、本件經依民事訴訟法第463條準用同法第270條之1第1項第3
    款規定，整理並協議簡化爭點如後：
　㈠不爭執事項：
    ⒈兩造之父蔡０裕與其兄弟蔡秋宏、蔡０享、蔡０順、蔡０祥等5
      人於82年2月8日訂立土地共有協議書，內容係就祖業土地
      為分配，約定如附表編號1～3所示三筆土地暫登記在蔡０祥
      名下；另編號4所示土地暫登記在蔡０裕名下，上開4筆土
      地為兄弟5人共同持分，每人各5分之1。但附表編號5所示
      土地，當時並未記載在土地共有協議書中(高雄地院審訴
      字卷第27頁)。
    ⒉蔡０裕於102年1月8日死亡，全體繼承人即兩造與兩造之母
      蔡黃０華於102年4月16日訂立遺產分割協議書，約定附表
      編號4～5所示二筆土地由上訴人取得；另坐落高雄市○○區○
      ○段000○00地號土地及高雄市○○區○○路00巷0○0 號建物，
      由被上訴人蔡玉惠取得，其他繼承人取得現金各7,000元(
      高雄地院審訴卷第19～25頁)。
    ⒊附表編號4～5之土地，於102年5月2日以分割繼承為原因，
      移轉登記予上訴人名下(高雄地院審訴字卷第29、33頁)。
    ⒋被上訴人蔡永福於103 年3 月31日簽立書面文件1 紙，內
      容記載：「父親遺留土地、蔡永福本人份已和蔡金田達成
      協議，以180 萬作為交換」( 高雄地院審訴字卷第61頁) 
      。蔡永福並已收受上訴人交付之180 萬元( 同上卷第63頁
      ) 。
    ⒌上訴人針對附表所示土地，與叔輩之調解情形如下：
      ⑴上訴人與蔡０順於104年5月27日成立調解(原法院104年度
        司中調字第1627號)，上訴人同意將附表編號4～5土地，
        各移轉5分之1予蔡０順(原審卷第213頁)。
      ⑵上訴人於103 年6 月27日以「和解移轉」為原因，將附
        表編號4之土地，各移轉5分之1予蔡秋宏、蔡０享(高雄
        地院審訴卷第29頁) 。上訴人與蔡秋宏、蔡０享於104年
        12月24日成立調解(原法院104年度沙簡移調字第9號)，
        上訴人同意將附表編號5之土地，各移轉5分之1 予蔡秋
        宏、蔡０享(原審卷第227-229頁) 。
      ⑶上訴人與蔡０祥於105年9月22日成立調解(原法院105年度
        沙司調字第201號)，上訴人同意將附表編號4、5土地，
        各移轉5分之1與蔡０祥(原審卷第259頁)。
    ⒍被上訴人蔡玉雪、蔡玉惠、吳蔡玉英、蔡鈺琇、蔡秀微等
      五人曾於107年9月間書立切結書，內容記載「關於被繼承
      人蔡０裕借名登記在蔡０祥名義之坐落台中市○○區○○○段000
      ○000○000地號等3筆土地應有部分20分之1，立切結書人同
      意依當初遺產分割協議書之約定，由長兄蔡金田全部繼承
      」(高雄地院審訴字卷第51～59頁)
    ⒎兩造同列為聲請人，與蔡０祥於107年12月20日成立調解(原
      法院107年度沙司調字第108號)，蔡０祥同意將附表編號1～
      3所示土地(權利範圍均20分之1)，移轉登記予兩造公同共
      有(高雄地院審訴卷第47-49頁)。
  ㈡本件爭點：
    ⒈兩造於102年4月16日所簽立遺產分割協議書之協議範圍，
      有無包括蔡０裕借名登記在蔡０祥名下之如附表編號1～3所
      示土地？並協議由上訴人單獨繼承？
    ⒉上訴人請求被上訴人應協同就附表編號1～3所示土地（權利
      範圍均20分之1）辦理所有權移轉登記，有無理由？
四、得心證之理由：
　㈠附表編號5之土地，雖未記載於蔡０裕等五兄弟於82年2月8日
    簽署之土地共有協議書，惟查編號5之土地，早於57年間即
    以「分割轉載」為登記原因，登記予蔡０裕名下，此有土地
    登記謄本在卷可稽(本院卷第230頁)。再參照上訴人事後與
    叔輩所成立之調解內容，均包括編號5之土地，則上訴人主
    張編號5之土地係自編號4之土地分割而來，當時未記載於土
    地共有協議書中係漏載，自屬可採，先予敘明。
  ㈡被上訴人固主張兩造於102年4月16日所簽立之遺產分割協議
    書之協議範圍，並不包括蔡０裕借名登記在蔡０祥名下之附表
    編號1～3所示土地。然查：系爭遺產分割協議書，關於不動
    產部分，雖僅記載由上訴人分得附表編號4～5等二筆土地，
    被上訴人蔡玉惠分得高雄市岡山區之土地及建物，並未提及
    附表編號1～3所示三筆土地。惟系爭遺產分割協議書是作為
    陳報地政事務所辦理繼承登記之製式文件(原審卷第285～297
    頁)，自不可能將當時借名登記在蔡０祥名下如附表編號1～3
    所示三筆土地，亦記載於遺產分割協議書當中。此由兩造申
    報遺產稅時，亦未將該三筆土地列入(原審卷第343頁)，亦
    可明瞭。自不能因兩造未在系爭遺產分割協議書中記載附表
    編號1～3之土地，即認兩造不知有系爭三筆土地存在。
　㈢被上訴人蔡秀微、蔡鈺琇固主張，其等於107年9月間所簽立
    之切結書，僅係作為上訴人與蔡０祥處理附表編號1～3等三筆
    土地之文件，並未承諾該三筆土地均由上訴人單獨繼承等語
    。惟查：
　　⒈系爭切結書已明確記載「關於被繼承人蔡０裕借名登記在蔡
      ０祥名義之坐落台中市○○區○○○段000○000○000地號等3筆土
      地應有部分20分之1，立切結書人同意依當初遺產分割協
      議書之約定，由長兄蔡金田全部繼承」等語。茲蔡鈺琇自
      承為國中肄業(原審卷第395頁筆錄)，並非毫無智識之人
      。且蔡秀微、蔡鈺琇二人簽署切結書之前，尚慎重其事地
      先向戶政機關申請印鑑證明，並加蓋印鑑章於系爭切結書
      之上(高雄地院審訴卷第57～60頁)，顯見其等對此事之重
      視，豈有於簽署前未詳閱切結書之內容，或審閱之後，明
      知內容與其等主張並無令上訴人單獨繼承上開三筆土地之
      本意相違背，而仍簽名、用印之理。
　　⒉再參照被上訴人蔡玉惠陳稱：寫遺產分割協議書時，已看
      過土地共有協議書；在遺產分割的時候，我就知道我爸爸
      跟叔叔兄弟之間的關係，我爸媽有交待，土地要給蔡金田
      等語(原審卷第372、373頁)。由此可知，被上訴人蔡秀微
      、蔡鈺琇、蔡玉惠、蔡玉雪、吳蔡玉英等人於107年9月間
      書立切結書予上訴人，僅係再次確認附表編號1～3所示三
      筆土地，亦應由上訴人單獨繼承。否則蔡玉惠、蔡玉雪、
      吳蔡玉英等三人當不致於在本件訴訟中，認諾上訴人之請
      求。
　㈣被上訴人另主張，兩造與蔡０祥於107年12月20日針對附表編
    號1～3所示三筆土地成立調解，調解筆錄內容為「一、蔡０祥
    同意將其所有附表(編號1～3)所示土地之應有部分各20分之1
    移轉登記予被繼承人蔡０裕所有，然蔡０裕於102年1月8日死
    亡…附表(編號1～3)所示土地之應有部分各20分之1之所有權
    ，應為被繼承人蔡０裕之遺產，應由其當時配偶蔡黃０華及子
    女即聲請人（按：即兩造）公同共有，然蔡黃０華於繼承後
    死亡，蔡０祥同意移轉登記附表(編號1～3)所示土地之應有部
    分各20分之1之所有權則由聲請人因繼承而保持公同共有。
    二、聲請人就上開因移轉而取得之部分，同意保持公同共有
    ，至於聲請人之應繼分比例，則應按照上開繼承時序而為計
    算」。從而可證，被上訴人顯然沒有要讓上訴人單獨取得該
    三筆土地所有權之意思等語。惟查：
　　⒈上開調解筆錄是要處理蔡０裕借用蔡０祥名義所登記之附表
      編號1～3所示三筆土地之糾葛，至於兩造間之紛爭，並非
      該事件之訴訟標的。且蔡０祥等叔輩並不清楚兩造間究竟
      有無遺產分割協議存在，此由證人蔡秋宏於本院審理中之
      證述亦可間接證實(本院卷第242頁)。則在無法確知兩造
      有無約定任何遺產分割協議之情況下，蔡０祥將附表編號1
      ～3所示三筆土地移轉登記予兩造公同共有，始能完全免除
      其法律上返還土地之責任，避免上訴人以外之其他繼承人
      再對伊主張權利，亦符常理。
　  ⒉況且，上訴人在聲請該件調解之前，即再次由被上訴人蔡
      秀微、蔡鈺琇、蔡玉惠、蔡玉雪、吳蔡玉英等人於107年9
      月間書立切結書，確認附表編號1～3所示三筆土地，應由
      上訴人單獨繼承，已如前述。且該次調解，上訴人及被上
      訴人蔡鈺琇、蔡玉惠、蔡玉雪、吳蔡玉英等人，均係委由
      同一訴訟代理人到場，自不可能在明知蔡鈺琇、蔡玉惠、
      蔡玉雪、吳蔡玉英等人已簽署切結書之情況下，仍為異於
      切結書內容之記載。故上開調解筆錄所載內容，應係配合
      蔡０祥之意思，使其能完全免除對兩造返還土地之責任而
      為，尚不足以否認兩造間關於遺產分割協議及切結書之效
      力。
　㈤被上訴人另主張，雖曾於103 年3 月31日簽立書面文件1 紙
    ，載明「父親遺留土地、蔡永福本人份已和蔡金田達成協議
    ，以180 萬作為交換」等語。惟上開文件僅係針對附表編號
    4～5所示二筆土地為補償，當時伊不知尚有編號1～3所示三筆
    土地存在等語。惟查：
　　⒈兩造簽訂遺產分割協議書之時間為102年4月間，而102年6
      月間臺中市沙鹿區公館南段附近之土地實際交易價格，約
      為每坪2萬元，有被上訴人提出之不動產交易實價查詢資
      料可按(本院卷第271頁)。而附表編號4、5之土地面積分
      別為2422.74平方公尺、及75平方公尺(高雄地院審訴卷第
      29、33頁)，合計為2497.74平方公尺(計算式：2422.74＋7
      5＝2497.74)，合約755.57坪(計算式：2497.74×0.3025＝75
      5.57)。其中蔡０裕之持分僅有5分之1，而蔡０裕死亡後有8
      位繼承人，被上訴人蔡永福之應繼分為8分之1，則屬於蔡
      永福應繼分之土地價額應為37萬7,785元【計算式：20000
      元×755.57×1/5×1/8＝377,785】，與180萬元明顯有相當之
      差距。
　　⒉反之，附表編號1～3等三筆土地面積分別為3732.64平方公
      尺、5769.21平方公尺、418.88平方公尺(高雄地院審訴卷
      第35、39、43頁)，合計為9920.73平方公尺(計算式：373
      2.64＋5769.21＋418.88＝9920.73)，合約3001.02坪(計算式
      ：9920.73×0.3025＝3001.02)。加計上開附表編號4～5之土
      地，面積合計3756.59坪(計算式：755.57＋3001.02＝3756.
      59)。按上開計算方式，屬於被上訴人蔡永福應繼分之土
      地價額為187萬8,295元【計算式：20000 ×3756.59×1/5×1
      /8＝0000000】，則與180萬元相近。從而，上訴人主張被
      上訴人蔡永福於103年3月間收受伊180萬元，並非僅針對
      附表編號4～5所示二筆土地之補償金，尚包括附表編號1～3
      所示三筆土地之補償金，較為可採。
五、綜上所述，如附表編號1～3所示蔡０裕借用蔡０祥名義所登記
    之三筆土地，與編號4～5所示蔡０裕名下之二筆土地，均已由
    兩造約定由上訴人單獨繼承。則上訴人依遺產分割協議之約
    定，請求被上訴人協同就附表編號1～3所示土地(權利範圍均
    20分之1)辦理所有權移轉登記為上訴人所有，自屬正當，應
    予准許。從而原審為上訴人敗訴之判決，尚有未洽，上訴論
    旨指摘原判決不當，求予廢棄改判，為有理由，爰由本院廢
    棄改判如主文第2項所示。
六、本件事證已臻明確，兩造其餘之攻擊或防禦方法及所用之證
    據，經本院斟酌後，認為均不足以影響本判決之結果，爰不
    逐一論列，附此敘明。
七、據上論結，本件上訴為有理由，爰判決如主文。
中　　華　　民　　國　 110　　年　　5 　　月　　18　　日
             　　　　 家事法庭  審判長法　官  王  銘
　　　　　　　　                      法　官  張國華
　　　　　　　　                      法　官  高英賓

正本係照原本作成。
如不服本判決，應於收受送達後二十日內向本院提出上訴書狀，
其未表明上訴理由者，應於提出上訴後二十日內向本院補提理由
書狀（均須按他造當事人之人數附繕本）。
上訴時應提出委任律師或具有律師資格之人之委任狀；委任有律
師資格者，另應附具律師資格證書及釋明委任人與受任人有民事
訴訟法第四百六十六條之一第一項但書或第二項所定關係之釋明
文書影本。如委任律師提起上訴，應一併繳納上訴裁判費。

　　　　　　　　                      書記官  吳伊婷

中　　華　　民　　國　　110 　年　　5 　　月　　19　　日

                   
附表：
編號 財    產    內    容 原登記名義人 1 臺中市○○區○○○段00地號土地（重測前為臺中縣○○鎮○○段00000地號土地）   　  蔡０祥 2 臺中市○○區○○○段00地號土地（重測前為臺中縣○○鎮○○段000000地號土地）  3 臺中市○○區○○○段00地號土地（重測前為臺中縣○○鎮○○段000000地號土地）  4 臺中市○○區○○○段000地號土地(重測前為臺中縣○○鎮○○段00000地號土地)   　  蔡０裕 (兩造被繼承人) 5 臺中市○○區○○○段000地號土地(重測前為臺中縣○○鎮○○段00000地號土地)